【裁判字號】    97,上,514
【裁判日期】    971224
【裁判案由】    給付報酬等
【裁判全文】
臺灣高等法院民事判決                   97年度上字第514號
上  訴  人  帝華科技股份有限公司
                        之1
法定代理人  乙○○
訴訟代理人  莫詒文律師
            李艾倫律師
            鄭昱廷律師
被上訴人    遠誠廣告股份有限公司
法定代理人  丙○○
被上訴人    大輿出版社股份有限公司
法定代理人  甲○○
前列二人共同
訴訟代理人  林廷隆律師
上列當事人間給付報酬等事件，上訴人對於中華民國97年4月10
日台灣板橋地方法院96年度訴字第2445號第一審判決提起上訴，
經本院於97年12月10日言詞辯論終結，並判決如下：
    主    文
上訴駁回。
第二審訴訟費用由上訴人負擔。
    事實及理由
一、上訴人之法定代理人變更為乙○○，其聲明承受訴訟尚無不
    合，應予准許。
二、被上訴人主張：
  (一)上訴人於民國95年12月27日委託被上訴人遠誠廣告股份有限
    公司（下稱遠誠廣告公司）仲介銷售其所有坐落台北縣中和
    市○○路50號1至6樓之房地（下稱系爭房地）。約定仲介之
    服務費為總成交金額之2%。 96年1月17日被上訴人大輿出版
    社股份有限公司（下稱大輿出版社）向遠誠廣告公司表示願
    以新台幣（下同）1億2,400萬元向上訴人購買前揭房地，並
    繳交240萬元斡旋金予遠誠廣告公司 ，遠誠廣告公司即將大
    輿出版社願購買房地之意思表示向上訴人轉達，並將大輿出
    版社之240萬元支票交付上訴人， 上訴人同意以1億2,400萬
    元將房地出售予大輿出版社，並將240萬元斡旋金轉成定金
    。詎事後上訴人因價金太低反悔，即假藉其與彰化商業銀行
    股份有限公司就上述房地之房貸、信用貸款金額償還及抵押
    權塗銷溝通有困難，一直拒與被上訴人大輿出版社約定交屋
    之時間與付款之時間，其後更明示其悔約不願將房地出售予
    大輿出版社，並將大輿出版社交付作為定金所用之240萬元
    支票退還大輿出版社解除買賣契約。依原證3購屋臨時證明
    單約定，上訴人如反悔不賣時需加倍賠償大輿出版社，但上
    訴人卻只將240萬元定金支票返還大輿出版社，拒不給付加
    倍之定金240萬元。又依原證1委託銷售條件確認書之約定，
    遠誠廣告公司之服務報酬為總成交金額2%，上訴人已同意以
    1億2,400萬元出售房地予大輿出版社，並收受240萬元定金
    ，本件房地自已成交，遠誠廣告公司之受託任務視為履行完
    成，上訴人應依約給付248萬元之服務報酬予遠誠廣告公司
    。上訴人於96年11月21日將系爭房地出售予訴外人圓凱科技
    實業股份有限公司（下稱圓凱公司），並於96年12月26日辦
    畢過戶移轉登記，上訴人仍繼續營運，並未影響上訴人所營
    事業之不能成就。系爭買賣契約之價金為1億2400萬元，240
    萬元之違約定金佔不到價金之2%，上訴人故意違約不賣以獲
    取更高額之1億3,700萬元價金，若謂上訴人因此還能主張酌
    減違約金，將會有礙交易安全及私法秩序之維護。爰依返還
    定金及給付服務報酬之法律關係提起本件訴訟，於原審聲明
    ：1.上訴人應給付被上訴人遠誠廣告公司248萬元，及自起
    訴狀繕本送達翌日（即96年11月20日）起至清償日止，按年
    息百分之5計算之利息；2.上訴人應給付被上訴人大輿出版
    社240萬元，及自96年11月20日起至清償日止，按年息百分
    之5計利息；3.願供擔保請准宣告假執行。
  (二)答辯聲明：上訴駁回。
三、上訴人則以：
  (一)系爭房地為上訴人主要部分之營業或財產，應經股東會之特
    別決議始能出售。上訴人係於95年12月27日與遠誠廣告公司
    簽訂委任銷售契約，並於96年1月17日收受買方即被上訴人
    大輿出版社所開立之定金支票，惟上訴人直至於96年4月26
    日始召開股東常會，會中就系爭房地出售案予以否決，本件
    買賣契約不生效力，上訴人即無加倍返還定金之義務。上訴
    人與遠誠廣告公司間之委任銷售契約既然不生效力，遠誠廣
    告公司當無依約請求服務報酬之可言。縱認上訴人與遠誠廣
    告公司間之委任銷售契約為有效，上訴人與大輿出版社所簽
    訂之廠房買賣契約既然不生效力，在買賣無從成交下，遠誠
    廣告公司以任務完成為由向上訴人請求給付248萬元之服務
    報酬，於法無據。原證3之約定屬違約定金之性質，依民法
    第252條規定請法院予以酌減等語置辯（本院按：原審為上
    訴人敗訴之判決，上訴人不服提起上訴）。
  (二)上訴聲明：
    1.原判決廢棄。
    2.上開廢棄部分，被上訴人於第一審之訴駁回。
四、兩造不爭之事實：
  1.上訴人於95年12月27日委託被上訴人遠誠廣告公司仲介銷售
    其所有坐落台北縣中和市○○路50號1至6樓之房地，約定仲
    介之服務費為總成交金額之2%。
  2.96年1月17日被上訴人大輿出版社向遠誠廣告公司表示願以1
    億2,400萬元向上訴人購買系爭房地，並繳交240萬元斡旋金
    予遠誠廣告公司，遠誠廣告公司即將大輿出版社願購買房地
    之意思表示向上訴人轉達，並將大輿出版社之240萬元支票
    交付上訴人，上訴人同意以1億2,400萬元將房地出售予大輿
    出版社，並將240萬元斡旋金轉成定金。
  3.上訴人後來反悔不賣，並將大輿出版社交付作為定金所用之
    240萬元支票退還大輿出版社。
  4.上訴人於96年11月21日以1億3,700萬元將系爭房地出售予訴
    外人圓凱公司，並於96年12月26日移轉登記完竣。
五、兩造爭執點之論述：
  (一)系爭房地是否為上訴人公司主要部分之營業或財產？是否應
    經上訴人股東會之特別決議同意始能出售？
  (二)上訴人與遠誠廣告公司間委託銷售契約效力如何？遠誠廣告
    公司能否以任務完成為由，向上訴人請求服務報酬？
  (三)上訴人有無加倍返還定金予大輿出版社之義務？上訴人能否
    依民法第252條規定請求酌減違約定金？
  (一)系爭房地非上訴人主要部分之營業或財產，上訴人抗辯應經
    股東會之特別決議同意始能出售，並不可採：
    1.依上訴人提出其公司95年12月31日資產負債表所示，上訴
      人資產計有流動資產2億9,774萬3,044元、基金及投資1億
      4,041萬6,670元、固定資產 2億0,002萬3,474元、其他資
      產547萬7,330元，合計 6億4,366萬0,518元（原審卷第68
      頁），是上訴人包括系爭房地在內之固定資產，既不逾總
      資產之3分之1，顯然系爭房地並非上訴人主要部分之財產
      。
    2.按「公司法第 185條第1項第2款所謂讓與主要部分之營業
      或財產，係指該部分營業或財產之轉讓，足以影響公司所
      營事業之不能成就者而言」（最高法院81年度台上字第
      2696號裁判參照），是所謂公司讓與主要部分之營業或財
      產，未經股東會特別決議，即不生效力，應係指該部分營
      業或財產之轉讓，足以影響公司所營事業之不能成就者而
      言，以兼顧公司股東權益之保障及交易安全之維護。經查
      ，上訴人提出其公司96年股東常會議事錄記載：「第一案
      ：關於本公司董事會提議處分坐落於台北縣中和市○○段
      二八張小段建三路50號之建物及土地不動產案，提請股東
      會核議。決議：經徵詢出席與會股東討論後，出席股東決
      議就董事會提議處分建物及土地不動產案不予出售，但同
      意授權董事會以出租方式充份運用公司閒置資產，增加公
      司收入」（原審卷第33頁），是上訴人股東會既決議授權
      董事會以出租方式充分運用公司「閒置資產」，可見系爭
      房地之出售，並未足以影響上訴人所營事業之不能成就，
      揆諸上開說明，自難認上訴人未經股東會特別決議，就系
      爭房地所簽訂之買賣契約不生效力。
    3.上訴人於96年11月21日將系爭房地出售予訴外人圓凱公司
      ，並於96年12月26日辦理移轉登記完竣，為上訴人所自承
      ，並有建物登記謄本附於原審卷第 103頁可稽，系爭房地
      出售迄今已近一年，上訴人仍繼續營運，並未影響上訴人
      所營事業之不能成就，足證系爭房地非上訴人主要部分之
      營業或財產，毋庸經上訴人股東會之特別決議始能出售。
      再者，上訴人既主張系爭房地應經股東會之特別決議同意
      始能出售，並資為上訴理由，系爭房地出售圓凱公司時苟
      確經股東會之特別決議，衡情上訴人必會提出股東會特別
      決議以為佐證。但迄本院言詞辯論終結前，上訴人均未提
      出，直至本院行言詞辯論時猶陳稱再向上訴人公司查證（
      本院卷第134頁），足證系爭房地之出售並未經股東會特
      別決議之同意。則上訴人抗辯系爭房地係上訴人主要部分
      之營業或財產，在未經股東會特別決議下即出售，相關委
      託銷售及買賣契約均不生效力云云，洵無可取。
  (二)上訴人與遠誠廣告公司間委託銷售契約有效成立，遠誠廣告
    公司得主張任務完成請求上訴人給付請求服務報酬：
    1.上訴人抗辯於95年12月27日與遠誠廣告公司簽訂委託銷售
      契約，96年1 月17日收受買方大輿出版社開立之定金支票
      ，上訴人直至96年4 月26日始召開股東常會並予以否決，
      系爭委託銷售契約及買賣契約均不生效力云云。查，系爭
      房地非上訴人主要部分之營業或財產，毋庸經上訴人股東
      會之特別決議同意始能出售，本院業認定如上，故上訴人
      抗辯因出售系爭房地案遭該公司股東常會否決，因而其與
      被上訴人遠誠廣告公司、大輿出版社分別簽訂之委任銷售
      契約、買賣契約為無效云云，自無理由。
    2.上訴人於原審自承「本件僅由被告公司董事會決議後，授
      權總經理為之」（原審卷第19頁），而證人丁○○即上訴
      人前董事兼副總經理，於本院結證稱：「（問：上訴人有
      無與遠誠廣告公司簽委託銷售契約書，遠誠廣告公司有無
      告以大輿出版社願意以1億2,400萬元購買），答：我們沒
      有同意權，要董事長同意才有辦法進行，有去向董事長報
      告，董事長同意所以先暫收支票將程序完成，支票收了 2
      百多萬」「（法院提示原證3、原審卷第9頁）答：我有看
      過，第一張是管理部的同仁簽收（原審卷第 8頁）跑內部
      程序經過董事長的簽核，才有剛才第 9頁這張，這個事情
      我都知道，印章由董事長自己保管，合約專用章是由董事
      長的特助保管的，所以這份都是正確沒有錯。」（本院第
      105至106頁背面），參以上訴人總經理許朝清（原審卷第
      26頁）及丁○○於96年 4月30日出席協商會議時，亦承認
      買賣契約已成立，只是要求更改簽訂書面契約時間及交屋
      時間（原審卷第55頁）。依前揭證據顯示，大輿出版社向
      遠誠廣告公司表示願以1億2,400萬元向上訴人購買系爭房
      地屬要約，而遠誠廣告公司將要約轉達上訴人，上訴人同
      意以1億2,400萬元出售，即屬承諾，買賣契約已成立，上
      訴人收下大輿出版社之定金240萬元支票，並約定於96年1
      月31日前簽訂正式書面契約（原審卷第9頁）， 雖因上訴
      人之因素要求延後簽訂正式書面契約（原審卷第55頁），
      仍無礙買賣契約因當事人意思表示一致而成立之事實。上
      訴人抗辯與被上訴人遠誠廣告公司、大輿出版社所簽訂之
      委任銷售契約、買賣契約均無效云云，委無可採。
    3.上訴人簽立後交付遠誠廣告公司之95年12月27日委託銷售
      條件確認書載明服務報酬為總成交金額之2%（原審卷第7
      頁），而上訴人已同意以1億2,400萬元價格出售系爭房地
      予大輿出版社並收受240萬元定金，系爭房地自屬已銷售
      成交，被上訴人遠誠廣告公司之受託任務應視為履行完成
      ，上訴人應依約給付248萬元（124,000,000×2%＝
      2,480,000）之服務報酬予遠誠廣告公司。
  (三)上訴人應加倍返還定金予大輿出版社：
    1.契約因可歸責於受定金當事人之事由，致不能履行時，該
      當事人應加倍返還其所受之定金，民法第249條第3款定有
      明文；而大輿出版社與上訴人於所簽訂之96年1 月17日購
      屋臨時證明單亦約定，上訴人如反悔不賣時需加倍賠償大
      輿出版社等語（原審卷第9頁）。上訴人公司既已同意將
      系爭房地以1億2,400萬元出售予大輿出版社，並收受240
      萬元定金，買賣契約成立，其後上訴人反悔不賣，於96年
      8 月1日將240萬元定金支票追還大輿出版社（本院卷第94
      頁），兩造間買賣契約已解除，被上訴人主張依民法第
      249條第3款及購屋臨時證明單之約定，上訴人應給付加倍
      之定金240萬元，洵屬有據。
    2.按「違約定金之交付，旨在強制契約之履行，供契約不履
      行損害賠償之擔保，性質上為最低損害賠償額之預定；違
      約金則係當事人為確保債務之履行，約定債務人不履行債
      務時，另應支付之金錢或其他給付；除當事人另有訂定外
      ，視為因不履行債務而生損害之賠償總額預定；兩者性質
      顯有差異。是約定違約定金過高，與當事人所受損害顯不
      成比例時，應認當事人交付過高金額部分已非違約定金，
      而係價金之『一部先付』，交付之當事人得請求返還該超
      過相當比例損害額部分之先付價金，以求公平，惟究與違
      約金之酌減並不相同」（最高法院95年度台上字第2883號
      裁判參照）。上訴人與大輿出版社均主張系爭定金屬於「
      違約定金」（本院卷第 133頁背面）並非違約金，則上訴
      人主張依民法第 252條規定請求法院酌減違約金，於法無
      據。何況，240萬元定金佔不到買賣價金 1億2,400萬元之
      2% ，上訴人故意違約不賣以獲取更高額之1億3,700萬元
      價金，淨賺1,300萬元，依約賠付大輿出版社240萬元後，
      仍餘利1千餘萬元，此應係上訴人違約之原因，則上訴人
      抗辯大輿出版社未受有損害，拒付240萬元，自無理由。
六、綜上所述，被上訴人之主張為可採，上訴人所辯均無可取。
    從而，被上訴人本於給付服務報酬及加倍返還定金之法律關
    係，請求上訴人給付被上訴人遠誠廣告公司 248萬元及自96
    年11月20日起至清償日止按年息百分之5計利息，及請求上
    訴人給付大輿出版社240萬元及法定遲延利息，皆為有理由
    ，應予准許。是則原審判命上訴人如數給付，於法並無不合
    。上訴意旨指摘原判決不當，求予廢棄改判，為無理由，應
    予駁回。
七、本件事證已臻明確，兩造其餘攻擊防禦方法，經審酌後，或
    與本件無涉，或與判決結果不生影響，毋庸一一論列。
八、據上論結，本件上訴為無理由，依民事訴訟法第449條第1項
    、第78條，判決如主文。
中    華    民    國    97    年    12    月    24    日
                    民事第二庭
                        審判長法  官  吳謙仁
                              法  官  李瓊蔭
                              法  官  蘇瑞華
正本係照原本作成。
如不服本判決，應於收受送達後20日內向本院提出上訴書狀，其
未表明上訴理由者，應於提出上訴後20日內向本院補提理由書狀
（均須按他造當事人之人數附繕本）上訴時應提出委任律師或具
有律師資格之人之委任狀；委任有律師資格者，另應附具律師資
格證書及釋明委任人與受任人有民事訴訟法第466條之1第1項但
書或第2項（詳附註）所定關係之釋明文書影本。
中    華    民    國    97    年    12    月    25    日
                              書記官  賴以真
附註：
民事訴訟法第466條之1（第1項、第2項）：
對於第二審判決上訴，上訴人應委任律師為訴訟代理人。但上訴
人或其他法定代理人具有律師資格者，不在此限。
上訴人之配偶、三親等內之血親、二親等內之姻親，或上訴人為
法人、中央或地方機關時，其所屬專任人員具有律師資格並經法
院認為適當者，亦得為第三審訴訟代理人。


司法院資訊處製作；財團法人民間司法改革基金會備份。
